臺灣高等法院民事判決　　　　　　　　 99年度家上字第296號
上　訴　人　周李招
訴訟代理人　陳鄭權律師
複代理人　　劉彥良律師
視同上訴人　李坤地
　　　　　　簡李含笑
　　　　　　李素蘭
　　　　　　李素梅
　　　　　　簡李素惠
　　　　　　李淑玫
　　　　　　李亦昌
被上訴人　　李健生
　　　　　　李家姍
　　　　　　李昌懋
　　　　　　李明翼
　　　　　　李明徽
　　　　　　李明賢
　　　　　　李星杉
　　　　　　李顯宗
　　　　　　李月香
　　　　　　李忠
　　　　　　李永順
　　　　　　李英郎
　　　　　　李英誌
共　　　同
訴訟代理人　李宗益律師
複代理人　　張智婷律師
上列當事人間請求確認親子關係存在事件，上訴人對於中華民國
99年10月13日臺灣桃園地方法院98年度親字第252號第一審判決
提起上訴，本院於100年11月23日言詞辯論終結，判決如下：
    主  文
上訴駁回。
第二審訴訟費用由上訴人連帶負擔。
    事實及理由
一、程序方面：
  (一)本件被上訴人以李朝興之繼承人周李招、李坤地、簡李含笑
    、李素蘭、李素梅、簡李素惠、李淑玫、李亦昌為被告，起
    訴請求確認渠等直系尊親屬李阿敬與上訴人之直系尊親屬李
    朝興間之父子關係存在，訴訟標的對於共同訴訟之各人必須
    合一確定，依民事訴訟法第56條第1項第1款規定，周李招提
    起第二審上訴之效力應及於同造之李坤地、簡李含笑、李素
    蘭、李素梅、簡李素惠、李淑玫、李亦昌，爰將之併列為上
    訴人，合先敘明。
  (二)上訴人李坤地、簡李含笑、李素蘭、李素梅、簡李素惠、李
    淑玫、李亦昌經合法送達，無正當理由不到場，有本院送達
    證書在卷可稽（本院卷(二)第25至35頁）。被上訴人聲請為一
    造辯論而為判決，核無不合，應予准許。
  (三)按確認法律關係之訴，非原告有即受確認判決之法律上利益
    者，不得提起之；確認證書真偽或為法律關係基礎事實存否
    之訴，亦同，民事訴訟法第247條第1項定有明文。次按民事
    訴訟法第247條所謂即受確認判決之法律上利益，係指因法
    律關係之存否不明確，致原告在私法上之地位有受侵害之危
    險，而此項危險得以對於被告之確認判決除去之者而言，故
    確認法律關係成立或不成立之訴，苟具備前開要件，即得謂
    有即受確認判決之法律上利益，縱其所求確認者為他人間之
    法律關係，亦非不得提起。（最高法院42年臺上字第1301號
    判例要旨參照）查，本件被上訴人起訴主張訴外人李阿敬〔
    日據時期大正11年（民國11年）5月17日生，民國65年12月4
    日死亡〕為被上訴人之直系血親尊親屬，其父為訴外人李朝
    興〔日據時期明治30年（民國前15年）12月13日生，民國81
    年3月10日死亡〕，惟李阿敬戶籍登記之「父」欄記載為「
    不詳」，有李阿敬除戶謄本在卷可稽，是被上訴人與李朝興
    於私法上之身分關係即屬不明確，且因李阿敬先於李朝興而
    死亡，被上訴人對於李朝興所遺留之遺產即坐落桃園縣桃園
    市○○段962地號等12筆土地所有權及共有權、新北市泰山
    區（即改制前臺北縣泰山鄉○○○段1042、1043、1091地號
    等三筆土地之地價補償費有代位繼承之權利，亦有上訴人辦
    理分割繼承登記之土地登記申請書及附件、臺北縣政府91年
    2月19日北府地用字第0910076135號函在卷可按（本院卷(一)
    第110至169頁），是李阿敬與李朝興間有無親子關係存在，
    將影響被上訴人對於李朝興之遺產得否主張代位繼承權之權
    利，對此私法上地位之不安定，即得請求以確認判決除去，
    應認被上訴人有即受確認判決之法律上利益等語，而上訴人
    於原審99年2月8日言詞辯論期日，否認李阿敬為李朝興之子
    ，被上訴人在私法上之地位，因上訴人否認上揭親子關係而
    有受侵害之危險，被上訴人請求確認上揭親子關係，自有即
    受確認判決之法律上利益，亦無不合，應予准許。
二、被上訴人起訴主張：被上訴人李健生、李家姍及李昌懋係訴
    外人李春泉（已歿）之婚生子女；被上訴人李明翼、李明徽
    及李明賢係訴外人李明憲（已歿）之婚生子女，而李春泉、
    李明憲與李星杉、李忠、李顯宗、李永順、李英郎、李英
    誌、李月香均為李阿敬之婚生子女。李阿敬為李朝興與訴外
    人李許秀英於民國11年5月17日所生之子，嗣後李朝興與李
    許秀英於民國14年5月14日結婚。按日據時期非婚生子女之
    本生父母結婚，即可依「準正」規定，取得婚生子女之身分
    ，因上訴人否認李阿敬與李朝興間之親子關係，致被上訴人
    私法上之繼承權有受侵害之危險，爰提起本訴確認被上訴人
    之直系血親尊親屬李阿敬為上訴人之直系血親尊親屬李朝興
    之子女除去之。本件經原審為被上訴人勝訴之判決，爰聲明
    ：上訴駁回。
三、上訴人則以：否認李阿敬與李朝興有親子關係存在，李朝興
    並非李阿敬之生父，參酌被上訴人所提戶口名簿之記載，李
    阿敬之「父欄位」為空白，且「出生別欄位」記載為「私生
    子」，其續柄欄位亦記載「媳婦仔李許氏秀英私生子」，足
    證李阿敬非李朝興之婚生子女，且無血緣關係，自無認領與
    否之問題。被上訴人之請求應無理由云云，資為抗辯。經原
    審為上訴人敗訴判決，上訴人提起上訴，並聲明：(一)原判決
    廢棄。(二)被上訴人在第一審之訴駁回。
四、兩造不爭執之事項：
  (一)李阿敬於民國○○年○月○○日生，為媳婦仔李許秀英私生子，
    日據日期戶籍謄本父欄為空欄、除戶謄本父母姓名欄記載「
    父不詳」，有日據時期戶籍謄本、除戶謄本在卷可稽。（本
    院卷(一)第141頁、原審卷第11頁）
  (二)李朝興與李許秀英於民國14年5月14日結婚，且與李阿敬均
    設於李乞食戶籍內，有日據時期戶籍謄本在卷按。（原審卷
    第24頁、本院卷(一)第140頁至第141頁）
  (三)被上訴人李建生、李家姍（原姓名李慧真）及李昌懋係訴外
    人李春泉（已歿）之婚生子女；被上訴人李明翼、李明徽及
    李明賢係訴外人李明憲（原姓名李憲明）（已歿）之婚生子
    女，而李春泉、李明憲、與李星杉（原姓名李顯清）、李
    忠、李顯宗、李永順、李英郎、李英誌、李月香均為李阿敬
    之婚生子女，有渠等戶籍謄本在卷可稽。（原審卷第13頁至
    第22頁、第77頁）
  (四)李乞食為戶長之戶口名簿記載「弟李朝興」、「弟婦李許秀
    英」、「姪李阿敬」、「姪婦李呂秀琴」、「姪李國成〔民
    國14年（日據時期大正14年）7月9日生〕」、「姪孫李春泉
    」、「姪孫李憲明」、「姪女李國成」、「姪女李招（即周
    李招）〔民國20年（昭和6年）2月20日生」、「姪孫李顯清
    」，其中「姪李阿敬」、「姪李國成」、「姪女李招」表彰
    之涵意均為「弟李朝興」之子女，有36年5月30日臺灣省新
    竹縣桃園鄉竹桃中字第二四三號戶口名簿在卷可憑。（原審
    卷第29頁、本院卷(一)第91頁正背面）
  (五)48年5月2日李阿敬與李國成所簽訂分管合約形式上真正不爭
    執。（原審卷第30頁至第31頁）
  (六)李氏大宗譜編纂委員會所編印之「李氏大宗譜」所載十世嵩
    支派系統表之形式上真正不爭執。（原審卷第113頁至第117
    頁）
  (七)原審囑託法務部調查局就李阿敬之子即被上訴人李星杉與李
    國成之子即上訴人李亦昌二人進行DNA鑑定，99年3月23日法
    務部調查局採取2人之口腔黏膜細胞進行體染色體DNA STR
    型別分析法以及Y STR型別分析法進行鑑定，其結果如下：「
    二、依據遺傳法則，李星杉之各項Y STR型別與李亦昌之相對
    應型別均無矛盾，研判李星杉與李亦昌很有可能（機率99﹪
    以上）存在同父系之血緣關係，法務部調查局99年4月8日調
    科肆字第09900153010號DNA鑑識實驗室鑑定書在卷可參。（
    原審卷第80頁）
五、被上訴人主張其直系血親尊親屬李阿敬為上訴人之直系血親
    尊親屬李朝興與李許秀英所生非婚生子女，為上訴人矢口否
    認，抗辯李阿敬與李國成均係李許秀英與不知名之人所生之
    私生子，只是李朝興將渠等抱回扶養，與李朝興無父子血緣
    關係，故縱依法務部調查局鑑定書，李阿敬與李國成係兄弟
    ，亦不足為李阿敬係李朝興之子證據云云。查：
  (一)李許秀英於4年12月2日因被收養為媳婦仔，而遷入李乞食之
    戶籍，嗣於14年5月14日與李朝興結婚，且李阿敬、李國成
    及上訴人周李招均係李許秀英所生之子女，為兩造所不爭執
    ，且有日據時期戶籍謄本在卷可稽（原審卷第23頁至第24頁
    ）。
  (二)本件李阿敬之子即被上訴人李星杉與李國成之子即上訴人李
    亦昌經赴法務部調查局採取口腔黏膜細胞進行進行體染色體
    DNA STR型別分析法以及Y STR型別分析法進行鑑定，其結果
    為：二、依據遺傳法則，李星杉之各項Y STR型別與李亦昌
    之相對應型別均無矛盾，研判李星杉與李亦昌很有可能（機
    率99﹪以上）存在同父系之血緣關係等情，有法務部調查局
    99年4月8日調科肆字第09900153010號DNA鑑識實驗室鑑定書
    在卷可參。是李星杉與李亦昌係源自相同之直系血親，而李
    星杉之父為李阿敬，李亦昌之父為李國成，二人之父親非同
    一人，從而得往上溯推定李阿敬與李國成係出於同源之血親
    ，即李阿敬與李國成係同一父親，堪可認定。
  (三)按李國成之戶籍登記父母欄記載父為李朝興，母為李許秀英
    ；有李國成之除戶謄本在卷可稽（原審卷第65頁、本院卷(一)
    第145、153頁），且日據時期之戶籍謄本亦為相同記載（原
    審卷第24頁），而參諸上揭戶口名簿「姪李阿敬」、「姪李
    國成」、「姪女李招」表彰之涵意均為「弟李朝興」之子女
    ，亦為兩造所不爭執，再參諸48年5月2日李國成與李阿敬因
    兄弟析產所簽訂，由訴外人李乞食、李阿同見證，楊花鹿代
    筆之分管合約記載：「立分管合約人『長房李阿敬』『次房
    李國成』等承『父』遺下鬮業建物敷地及水田地在中埔里有
    明買李乞食建物敷地……是以『兄弟』邀請親族到家協議…
    …第一條詳明李阿敬粘得……。第條詳明李國成粘得……
    。」等語亦有兩造不爭執之形式上真正之分管合約在卷可稽
    （原審卷第30頁），亦以李阿敬、李國成為李朝興之繼承人
    ，分別為長房及次房，而為財產分析之約定，是被上訴人主
    張李國成與李阿敬為兄弟，同為李朝興與李許秀英所生之子
    ，堪信為真實。
  (四)又李許秀英於4年12月2日因被收養為媳婦仔而遷入李乞食戶
    內，與李朝興同戶，並於14年5月14日為結婚登記，二者之
    戶籍事由記載緊接，有日據時期戶籍謄本可參。（原審卷第
    24頁）被上訴人主張依上揭戶籍謄本記載，李許秀英於被收
    養迄與李朝興結婚時，二人均係同居為可採，再參諸李朝興
    於李阿敬及李國成出生時，年齡分別為25歲餘、28歲餘，及
    與其兄即當時之戶長李乞食同戶，以當時社會風氣保守，該
    戶之家族豈可能如此容忍李許秀英一再與李朝興以外之他人
    生子懷孕，而仍與之結婚，並將李阿敬、李國成均納入同一
    戶內，李阿敬且仍姓「李」，而李朝興並將李國成登記為自
    己兒子，加以扶養，從而被上訴人主張李許秀英為李朝興之
    媳婦仔，因臺灣習俗「送作堆」而生李阿敬及李國成，為可
    採信。況上訴人復未能舉證證明李阿敬與李國成係李許秀英
    與李朝興以外之他人所生，是上訴人周李招空言抗辯李國成
    與李阿敬係李許秀英與李朝興以外之他人所生，乃李朝興抱
    回扶養云云，委無可採。
  (五)上訴人否認李阿敬與李國成係李朝興之子，並請求鑑定李阿
    敬與李國成與李朝興之女周李招有無血緣關係云云，惟被上
    訴人主張李阿敬、李國成為李朝興之婚生子女，堪信為實在
    ，如前所述，自無再鑑定周李招與李阿敬、李國成是否有血
    緣關係之必要，況「由遺傳學的觀點來說，人類雄性的基因
    是在Y染色體上，且由父傳子，因此李亦昌及李星杉雖不同
    父，但因祖父為同一人，因此可藉Y染色體的基因型別驗證
    有無相同父系關係；然周李招為女性不具有染色體，與李亦
    昌及李星杉同屬旁系血緣關係，依現有各式DNA鑑定系統檢
    驗計算旁系親緣關係指數結果，難以達到統計學上可被接受
    之確認率，故無法驗證父系血緣關係鑑定周李招與李阿敬、
    李國成是否有血緣關係。」、「因李朝興、李阿敬及李國成
    等人均已歿，依現有臨床DNA鑑定方法均無法判定周業建之
    母周李招與李阿敬、李國成是否存在手足關係，亦無法鑑定
    三人是否均從李朝興所生。」有法務部調查局100年2月21日
    調科肆字第10000066200號函、99年6月22日調科肆字第
    09900247410號函在可卷可稽（本院卷(一)第57至58頁、原審
    卷第94頁），長庚醫療財團法人林口長庚紀念醫院亦稱周李
    招、李亦昌及李星杉三人關係為姑姪關係，不適用現今5種
    臨床親子鑑定方式，亦有該院100年3月24日(100)長庚院法
    字第0297號函、100年6月2日(100)長庚院法字第0593號函在
    卷可憑（本院卷(一)第79、176頁）。雖長庚醫院上揭0593號
    函亦稱李星杉、李亦昌若能各提供至少4位同父同母之親手
    足之基因，以分別推估李阿敬、李國成之STR及HLA的基因型
    ；始能比對李阿敬、李國成及周李招是否出同一父母親，再
    進而比對出三人是否存有父系血緣關係等語，然李阿敬之子
    李星杉同父同母之親手足僅存李月香（長女）、李星杉（三
    男）二人，為上訴人所不爭執，有戶籍謄本在卷可稽（原審
    卷第13至14頁），而李亦昌迄未提供至少4位同父同母之親
    手足基因，供作鑑定，自亦無從為鑑定，併此敘明。
六、被上訴人主張李阿敬雖為李朝興與李許秀英之非婚生子女，
    惟業因李朝興與李許秀英結婚，依日據時期之日本民法有關
    「準正」之規定，視為婚生子女，與李朝興為親子關係等語
    。上訴人否認李阿敬與李朝興有親子關係，抗辯李阿敬、李
    國成均非李許秀英與李朝興婚姻關係存續期間受胎，故二人
    均非李朝興之子，不因李朝興與李許秀英結婚而準正取得婚
    生子女之身分云云。查：
  (一)按「準正」是庶子或私生子，因其父母之結婚而取得嫡生身
    分之謂，在日據時期，以日本民法為條理，亦承認「準正」
    ，須庶子（包括已被認認領之私生子）之父母結婚，或父母
    於婚姻中認領私生子，其子取得嫡子（婚生子女）之身分（
    參閱日民八三六條一、二項），有臺灣民事習慣調查報告附
    卷可稽（原審卷第27至28頁）。李阿敬與李國成均為李朝興
    與李許秀英所生之子，如前所述，且二人先後於11年5月17
    日、14年7月9日出生，而李朝興與李許秀英係於14年5月14
    日結婚，李阿敬係於父李朝興與母李許秀英結婚前出生，而
    李國成係於父李朝興與母李許秀英結婚後不足二個月出生，
    其受胎期間父母尚無婚姻關係，均為非婚生子女，惟李朝興
    與李許秀英嗣後結婚，依上開日據時期之民法規定，該二人
    亦取得婚生子女之身分。李國成亦於日據時期經戶籍登記為
    李朝興與李許秀英之婚生子女，李阿敬雖未據戶籍登記為婚
    生子女，惟法律上既已視為婚生子女，自不因未經戶籍登記
    為婚生子女，而有影響。是上訴人抗辯李阿敬、李國成均非
    李朝興之婚生子女，要無可採。
  (二)上訴人復抗辯李朝興去世後，辦理遺產分割繼承登記時，未
    列被上訴人為代位繼承人，且據桃園縣桃園地政事務所核准
    在案，足證被上訴人並非李朝興之直系血親卑親屬云云，惟
    該上開分割繼承登記申請案件，係由上訴人委託土地登記代
    理人所為，所附證明文件亦係渠等於本件訴訟事件所提出者
    相同，相關身分證明文件並未有李阿敬係李朝興之子記載，
    而該等身分證明文件與李阿敬係李朝興子之事實不符，如上
    所述，且地政事務所係依上訴人所提之文件為審查，是地政
    事務所就該申請分割繼承登記案件之准許，不足為李阿敬非
    李朝興之婚生子女之依據，上訴人抗辯亦無可採。
七、綜上所述，上訴人請求確認李阿敬與李朝興間有親子關係存
    在為有理由，應予准許。是則原審判決確認李阿敬與李朝興
    間有親子關係存在，於法並無不合。上訴意旨指摘原判決不
    當，求予廢棄改判，為無理由，應予駁回。
八、據上論結，本件上訴為無理由，依民事訴訟法第449條第1項
    、第78條、第85條第2項，判決如主文。
中    華    民    國  100    年    11    月    30    日
                    民事第一庭
                        審判長法  官  張耀彩
                              法  官  林金吾
                              法  官  吳光釗
正本係照原本作成。
如不服本判決，應於收受送達後20日內向本院提出上訴書狀，其
未表明上訴理由者，應於提出上訴後20日內向本院補提理由書狀
（均須按他造當事人之人數附繕本）上訴時應提出委任律師或具
有律師資格之人之委任狀；委任有律師資格者，另應附具律師資
格證書及釋明委任人與受任人有民事訴訟法第466條之1第1項但
書或第2項（詳附註）所定關係之釋明文書影本。如委任律師提
起上訴者，應一併繳納上訴審裁判費。
中    華    民    國   100    年    11    月    30    日
                              書記官  鄭兆璋
附註：
民事訴訟法第466條之1（第1項、第2項）：
對於第二審判決上訴，上訴人應委任律師為訴訟代理人。但上訴
人或其他法定代理人具有律師資格者，不在此限。
上訴人之配偶、三親等內之血親、二親等內之姻親，或上訴人為
法人、中央或地方機關時，其所屬專任人員具有律師資格並經法
院認為適當者，亦得為第三審訴訟代理人。